臺灣高等法院民事判決　　　　　　　　　　　　　九十二年度上易字第一二七二號
　　上　訴　人　甲○○
　　訴訟代理人　陳建榮律師
　　複代理人　　李宗益律師
　　被上訴人　　彰化商業銀行股份有限公司三重埔分行
　　法定代理人　林鴻安
　　訴訟代理人　潘德承
當事人間請求給付票據止付保留款事件，上訴人對於中華民國九十二年八月二十八日
台灣板橋地方法院九十二年度訴更字第四號第一審判決提起上訴，本院於九十三年七
月六日言詞辯論終結，茲判決如下：
    主    文
原判決廢棄。
被上訴人應給付上訴人新台幣捌拾萬柒仟伍佰元，及自民國九十一年六月十八日起至
清償日止，按週年利率百分之五計算之利息。
第一、二審訴訟費用由被上訴人負擔。
    事    實
甲、上訴人方面：
一、聲明：上訴人未於言詞辯論時到場，據其以前到場陳述如后：
  (一)原判決廢棄。
  (二)被上訴人應給付上訴人新台幣捌拾萬柒仟伍佰元，及自民國九十一年六月十八日
    起至清償日止，按週年利率百分之五計算之利息。
二、陳述：除與原判決記載相同者，茲引用之外，補稱：
  (一)系爭票據之公示催告程序既已終結，且票據債務人之止付通知亦溯及失其效力，
    縱被上訴人在上訴人第一次提示票據時，有正當理由拒絕付款，惟上訴人原來的
    提示並非不合法，自應受保護。易言之，無論上訴人是否必須重行提示票據，在
    止付通知溯及失效後，原本拒絕付款的理由已不存在，票據止付保留款既未經動
    用，就應該做符合其目的性之使用，亦即支付上訴人，上訴人亦得直接對被上訴
    人請求之。
  (二)止付保留款因性質上仍屬票據債務人之存款，而可作為強制執行之標的，且已被
    扣押，對於上訴人之直接訴權應無影響。亦即原判決認止付保留款已被扣押，故
    上訴人不能行使直接訴權，顯有未洽。
三、證據：援用原審所提立證方法。
乙、被上訴人方面：
一、聲明：
  (一)上訴駁回。
  (二)如受不利判決，願供擔保請准免為假執行。
二、陳述：除與原判決記載相同者，茲引用之外，補稱：
  (一)上訴人提示之支票於遭被上訴人以「止付」之理由退票後，雖有依法申報權利，
    並對發票人取得勝訴之確定判決，然上訴人並未「再行提示票據」請求付款，亦
    即上訴人原審所舉案例，執票人遭付款人二次退票之理由，一為「掛失止付」，
    一為「支票發行滿一年」，而本案被上訴對上訴人僅以「掛失止付」為由退票一
    次，二案事實截然不同。且前開判決，台灣高等法院明確表示付款人對執票人「
    再行提示」所為之退票為無正當理由，執票人因此而取得對付款人之直接訴權，
    然本案上訴人並未於法院確認其為票據權利人後「重新提示票據」請求付款，其
    自不該當行使直接訴權之要件，故其上訴顯無理由。
  (二)另發票人辦理掛失止付後，被上訴人雖依法提存止付保留款以備付，然該止付保
    留款性質上仍屬發票人東方公司之存款，且上訴人對之並無法律上之優先權或專
    屬權，因此，東方公司之其他債權人仍得對該止付保留款予以強制執行，於此上
    訴人僅得於強制執行中參與分配以受償，反之，上訴人以給付判決執行該止付保
    留款，東方公司之其他債權人自得依法聲明參與分配，如上訴人認被上訴人參與
    分配之金額不實，其自得依法提起分配表異議之訴，斷無於執行東方鈕釦財產（
    即本案止付保留款）之執行程序中，另對被上訴人主張須依票據法第一百四十三
    條規定付款之理，否則如該止付保留款遭東方公司之其他債權人強制執行完畢，
    且其後該止付復經法院認定為不合法而失其效力，被上訴人仍須對上訴人負票據
    法第一百四十三條規定之付款責任，顯將付款人視為票據債務人，此非但有違票
    據法理，更嚴重侵害付款人之權益。
三、證據：除援用原審所提證據外，補提前司法行政部（63）台函民字第○四七五○
    號函為證。
    理    由
一、上訴人經合法通知，未於言詞辯論期日到場，核無民事訴訟法第三百八十六條所
    列各款情形，爰依被上訴人之聲請，由其一造辯論而為判決。
二、本件上訴人主張：其持有訴外人東方公司所簽發，以被上訴人為付款人，發票日
    分別為九十年四月二十日、九十年六月一日，票面金額依序為三十八萬二千五百
    元、四十二萬五千元、票號ＰＡ0000000號、ＰＡ0000000號之支
    票二紙（金額總計為八十萬七千五百元），詎該二紙支票屆期經提示，竟分別因
    東方公司為掛失止付而遭退票。嗣經上訴人於東方公司聲請公示催告程序中申報
    權利，並對東方公司取得給付上開票款之勝訴確定判決，東方公司前之止付即確
    定失其效力，被上訴人應本於上訴人先前合法所為之提示付款，爰依票據法第一
    百四十三條規定，求為判決如訴之聲明所示。
三、被上訴人則以：伊之前對上訴人提示請求付款之支票予以退票，係因發票人東方
    公司就該支票為掛失止付，被上訴人以止付為由退票，具有正當理由，上訴人並
    不具備票據法第一百四十三條行使直接訴權之要件。嗣上訴人雖於遭退票後，於
    法院公示催告程序中申報權利，然其所行使之權利均為票據權利，縱其後東方公
    司所為之掛失止付如上訴人所稱經確定為不合法或失其效力，然被上訴人前所為
    之合法退票行為亦不因此而變為不合法。蓋就支票之法律關係而言，付款人並非
    票據債務人，付款人對自稱票據權利人所為之掛失止付本不負認定之責，故上訴
    人自不得於遭被上訴人以止付為由退票，且依法向發票人行使追索權勝訴確定後
    ，反指被上訴人前所為之合法退票為無正當理由，而訴請被上訴人給付票款。再
    被上訴人並非票據債務人，上訴人於法院確認其為票據權利人後，復未向被上訴
    人重新提示系爭支票請求付款，其自不該當前述行使直接訴權之要件，所訴顯無
    理由云云，資為抗辯。
四、查上訴人執有東方公司簽發、以被上訴人為付款人、發票日分別為九十年四月二
    十日、九十年六月一日，票面金額依序為三十八萬二千五百元、四十二萬五千元
    、票號ＰＡ0000000號、ＰＡ0000000號之支票二紙（金額總計為
    八十萬七千五百元），屆期經上訴人提示，皆因訴外人即票據債務人東方公司通
    知掛失止付而遭退票。又東方公司於止付後聲請公示催告，分別經原法院以九十
    年度催字第一六六八號、一二三八號准為公示催告，惟上訴人在申報期間內申報
    權利，進而並以東方公司為被告，訴請給付票款，經原法院三重簡易庭以九十年
    度重簡字第八八四號民事判決上訴人勝訴，並於九十一年六月八日確定在案。上
    訴人旋於九十一年六月十七日提出上開民事判決暨確定證明書暨支票影本，委請
    律師發函，請求被上訴人付款，然為被上訴人所拒，上訴人依上開確定判決就東
    方公司前開止付保留款為強制執行；經原法院就該款於九十一年八月二日發扣押
    命令，禁止債務人東方公司收取對第三人即被上訴人之債權或為其他處分，第三
    人即被上訴人亦不得對債務人即東方公司清償。另被上訴人公司總行即彰化商業
    銀行股份有限公司及訴外人呂建輝就該票據止付保留款，分別於九十一年八月十
    二日、十一月四日具狀聲請併案執行等事實，有上訴人提出之支票及退票理由單
    、上訴人委託律師函、原法院三重簡易庭九十年度重簡字第八八四號民事判決及
    確定證明書、原法院九十一年度民執星字第一五八五○號執行命令、民事併案執
    行聲請狀等件影本（見原法院前審卷第八至一五頁、一七頁）在卷足稽，並經原
    法院調取該院九十年度催字第一六六八號、一二三八號公示催告聲請卷、九十一
    年度執字第一五八五○、二五二三四號清償票款、九十一年度執字第一八○二六
    號清償債務民事執行卷核閱確實，復為兩造所不爭，自足認為真實。
五、按付款人於發票人之存款或信用契約所約定之數足敷支付支票金額時，應負支付
    之責，票據法第一百四十三條前段定有明文。又支票執票人依此規定，對付款人
    享有直接請求權，此一權利並非票據上之權利，亦與對發票人之追索權性質不同
    ，支票執票人向付款人提示付款，如合於票據法第一百四十三條前段之規定，付
    款人無正當理由，不為付款者，應對執票人負債務不履行責任，有最高法院六十
    七年度第二次民事庭庭推總會決議意旨可資參照。又支票係有價證券、流通證券
    及無因證券，支票執票人於法定提示期間內向付款人為付款之提示，或依法為止
    付之通知，倘發票人之存款或信用契約所約定之數足敷支付支票金額時，付款人
    即負支付或予以止付之責，此觀票據法第一百四十三條及票據法施行細則第五條
    之規定自明。故支票執票人喪失支票，經為合法之止付通知，並依法定程序取得
    除權判決，憑以向付款人請求給付止付之金額，付款人即應給付之，不得以其與
    發票人間在後所生資金關係之抗辯事由對抗執票人，以保護執票人之權利，助長
    票據流通。（最高法院八十五年度台簡上字第七三號判決參照）。
六、在支票喪失之情形，票據權利人於向付款人辦理掛失止付後，固得復依公示催告
    程序，於該程序屆滿後三個月內向法院聲請除權判決（民事訴訟法第五百四十五
    條），如無第三人申報權利，該掛失止付人即得取得除權判決，此際該除權判決
    即等同於票據（民事訴訟法第五百六十五條第一項），掛失止付人即得憑該除權
    判決向付款人請求給付止付之金額。而在公示催告程序中，如有第三人申報權利
    ，並以公示催告聲請人為被告（在本件為發票人東方公司），訴請給付票款，且
    獲得勝訴確定者，則由於該公示催告程序業已終止，聲請人（即掛失止付人）即
    不可能取得除權判決，真正之票據權利人為何人，即取決於法院之判決而定，換
    言之，該申報權利人如取得勝訴確定判決者，即得以該勝訴判決主張票據權利，
    故申報權利人如提示勝訴確定判決向申報權利人請求付款，付款人即應以止付保
    留款向申報權利人為給付，否則即應負損害賠償責任。
七、查本件上訴人執有訴外人東方公司簽發之支票，發票日分別為九十年四月二十日
    及九十年六月一日，上訴人屆期提示，因系爭支票業經發票人辦理掛失止付，被
    上訴人乃以「掛失止付」為由退票，固無不當。惟其後上訴人在公示催告期間申
    報權利，並以東方公司為被告訴請給付票款，且經原法院三重簡易庭以九十年度
    重簡字第八八四號判決上訴人勝訴確定，此為兩造所不爭執，上訴人乃提出上開
    民事判決及確定證明暨檢附支票影本，委請律師發函請求上訴人給付票款，為被
    上訴人所拒，有上開律師函附卷可稽（本院卷第三三頁），上訴人上開提出確定
    判決之行為，即有票據提示之效力，被上訴人當時應給付而無正當理由不為給付
    （按當時東方公司之止付保留款尚未被強制執行，故被上訴人有餘額應為給付）
    ，依上開說明，自應負損害賠償責任。
八、至系爭止付保留款事後之所以被凍結，係因被上訴人拒絕對上訴人付款後，上訴
    人始以上開確定判決為執行名義，就東方公司之止付保留款聲請強制執行，而後
    再有被上訴人及訴外人呂建輝聲請併案執行之情事發生，被上訴人之損害賠償責
    任既成立在前，自不得以其後發生之「強制執行事由」，解免其損害賠償責任，
    是上訴人請求被上訴人給付，即有理由。
九、綜上所述，上訴人依票據付款之法律關係，請求被上訴人給付八十萬七千五百元
    暨自提示日即民國九十一年六月十八日起至清償日止，按週年利率百分之五計算
    之利息，為有理由，應予准許。原審為上訴人敗訴之判決，並駁回其假執行之聲
    請，於法自有未合，上訴意旨指摘原判決不當，求予廢棄，為有理由，爰予廢棄
    ，改判如主文第二項所示。
十、本件事證已臻明確，至兩造其餘之攻擊或防禦方法及未經援用之證據，經本院審
    酌後，認為均不足以影響本判決之結果，自無調查之必要，併此敘明。
十一、據上論結，本件上訴為有理由，依民事訴訟法第三百八十五條第一項前段、第
      四百五十條、第七十八條，判決如主文。
中　　　華　　　民　　　國　　九十三　　年　　　七　　　月　　 二十　   日
                              民事第一庭
                                  審判長法  官  尤  豐  彥
                                        法  官  湯  美  玉
                                        法  官  陳  金  圍
正本係照原本作成。
不得上訴。
中　　　華　　　民　　　國　　九十三　　年　　　七　　　月　　 二十　   日
                                        書記官　章  大  富
